【裁判字號】    91,簡上,769
【裁判日期】    920422
【裁判案由】    給付票款
【裁判全文】
臺灣臺北地方法院民事判決  九十一年度簡上字七六九號
    上  訴  人  乙○○
    訴訟代理人  黃鈺華  律師
    被上訴人    甲○○
右當事人間請求給付票款事件，上訴人對於中華民國九十一年九月二十三日本院新店
簡易庭九十一年度店簡字第六０五號第一審判決提起上訴，本院判決如左：
    主      文
上訴駁回。
第二審訴訟費用由上訴人負擔。
    事實及理由
壹、被上訴人起訴主張上訴人於民國九十一年一月十四日以急需款項週轉為由，持訴
    外人威盛電子股份有限公司（以下簡稱威盛公司）為發票人、發票日九十一年六
    月二十八日、票號ＦＡ0000000號、面額新台幣（下同）一百一十四萬二
    千三百五十八元（以下簡稱系爭支票），向伊商借款項，約定利息十二萬八千三
    百五十八元，並以上訴人所持有尚未過戶於上訴人名下之精銳電腦股份有限公司
    （以下簡稱精銳公司）股票十三張（每張作價一萬元，共十三萬元）抵付，旋伊
    即將一百一十四萬四千元（即支票面額一百一十四萬二千三百五十八元加上一千
    六百四十二元，該一千六百四十二元係約定利息與作價十三萬元之十三張股票之
    差額）匯入上訴人之板橋市農會之帳戶，上訴人遂在系爭支票背面蓋章背書交付
    予伊，惟屆期提示系爭支票竟遭退票，為此依票據關係請求命上訴人給付一百一
    十四萬二千三百五十八元及自九十一年六月二十九日起至清償日止，按週年率百
    分之六計算之利息，原審判決被上訴人勝訴，上訴人不服，提起上訴，被上訴人
    於本院答辯聲明：上訴駁回。
貳、上訴人則以：系爭支票上有關蓋用伊之印文，伊並非基於背書之意旨而交付予被
    上訴人，僅純為證明被上訴人取得系爭支票，係基於貸款給訴外人精銳公司而正
    當合法取得該借款支票，且被上訴人貸款給訴外人精銳公司之支票利息，均已由
    訴外人精銳公司王子賢親交予被上訴人，故系爭支票債務人應係精銳公司，絕非
    係上訴人，再者本件被上訴人貸款予訴外人精銳公司一百一十四萬二千三百五十
    八元，約定利息為十二萬八千三百五十元，並以精銳公司之股票以每張一萬元作
    價，合計股票十三張計十三萬元抵付，差額為一千三百四十二元，故由被上訴人
    匯款一百一十四萬四千元轉入上訴人在板橋市農會之帳戶，惟該筆款項其中用以
    清償先前上訴人為被上訴人代墊之五十萬元外，其餘六十四萬四千元及連同上訴
    人借予精銳公司王子賢三十五萬六千元合計一百萬元，再由上訴人匯入精銳公司
    之帳戶，顯見該筆借貸關係乃存在於被上訴人與訴外人精銳公司王子賢間，據此
    伊並非基於背書之意思在系爭支票背書，伊自無須負擔票據背書之責任等語置辯
    ，並於本院上訴聲明：(一)原判決廢棄。(二)右廢棄部分，請求駁回被上訴人在第一
    審之訴。
參、本件經依民事訴訟法第四百六十三條準用同法第二百七十條之一第一項第三款規
    定，整理並協議簡化爭點及不爭執之事項後，兩造同意僅言詞辯論時除(一)上訴人
    抗辯蓋章時並非出於背書轉讓票據之意思，有無相當之證明？能否據以解免票據
    背書人責任？(二)被上訴人與上訴人間有無借貸之原因關係存在？兩造有爭執外，
    其餘就(一)本件系爭支票背面上訴人之印意為其本人所加蓋。(二)被上訴人收受前項
    票據之後，已將一百一十四萬四千元款項匯入上訴人在板橋市農會之帳戶等事實
    並無爭執，查被上訴人主張執有訴外人威盛公司所簽發系爭支票，而該支票背面
    蓋用上訴人之印文為其本人所親自加蓋，而被上訴人於收受該支票後，已將一百
    一十四萬四千元之款項匯入上訴人在板橋市農會之帳戶內，惟系爭支票屆期經提
    示不獲兌現之事實，業據被上訴人提出系爭支票及退票理由單、世華聯合商業銀
    行九十一年一月十四日匯出匯款回條、板橋市農會乙○○存戶之活期儲蓄存摺匯
    出、匯入明細表等影本為證，復為上訴人所不爭執，堪信被上訴人此部分之主張
    為真正，惟上訴人否認基於背書之意思在系爭支票上背書，並以前開情詞置辯，
    是本件應予審究兩造間之爭點為上訴人就其所為蓋用印文之行為，並非出於背書
    轉讓票據之意思，是否已有相當之證明乙節，茲分析如下：
    (一)按當事人主張有利於己之事實者，就其事實有舉證責任，民事訴訟法第二百七
      十七條定有明文，又原告於起訴原因已有相當之證明，而被告於抗辯事實並無
      確實證明方法，僅空言爭執者，當然認定其抗辯事實之非真正，而應為被告不
      利之認定，又原告對於自己主張之事實已盡證明之責後，被告對其主張，如抗
      辯其不實，並提出反對之主張者，則被告對其反對之主張，亦應負證明之責，
      此為舉證責任分擔之原則，另民事訴訟法如係原告主張權利者，應先由原告負
      舉證之責，若原告不能舉證，以證實自己主張之事實為真實，則被告就其抗辯
      事實即令不能舉證，或其舉證尚有疵累，亦應駁回原告之訴，有最高法院十七
      年上字第九一七０號、十八年上字第一六七九號、同年上字第二八五五號判例
      及七十二年台上字第四二二五號判決意旨可資參照。
    (二)經查上訴人主張在系爭支票背面蓋章並非基於背書之意思表示，而該筆借款係
      訴外人精銳公司王子賢與被上訴人間之借貸關係，並以九十一年一月十四日之
      「收款與證明」單上記載：「茲收到利息未足共肆陸佰肆拾陸元正（此款係本
      人甲○○貸款給精銳電腦王子賢之利息，暫請乙○○代墊）九十、十一、二十
      已收。另本人貸款給精銳電腦一百一十四萬二千三百五十八元，本金支票（一
      張）及利息（股票十三張）全部收到：收款人：」等字樣為據，惟被上訴人對
      於在該「收款與證明」單蓋章時僅係記載「茲收到利息四千六百四十六元整」
      字樣並不爭執，但就其餘部分則否認蓋章時已記載，且上訴人亦陳述該「收款
      與證明」單上之字跡均係由伊在同一天所填寫等語（見本院九十一年十二月三
      十日準備程序筆錄自明），然查本院以肉眼就該「收款與證明」觀諸，顯見有
      關內載「茲收利息未足共肆仟陸佰肆拾──陸元正。」與其後所載「（此款係
      本人甲○○貸款給精銳電腦王子賢之利息，暫請乙○○代墊）九十、十一、二
      十已收。另本人貸款給精銳電腦一百一十四萬二千三百五十八元，本金支票（
      一張）及利息（股票十三張）全部收到：收款人：」等字樣，兩者間之字跡大
      小有顯著之不同，且其中「另本人貸款給精銳電腦一百一十四萬二千三百五十
      八元，本金支票（一張）及利息（股票十三張）全部收到：收款人：」等字樣
      ，在（股票十三張）等字樣後緊接記載「收款人」等三字，之後另起一行記載
      「全部收到。」，足徵與一般人就同時簽寫記載敘述完整事情時，應係先為完
      整陳述後緊接預留簽名處在他人簽章以資證明，但如上所觀諸，在整件敘述有
      關該筆一百一十四萬二千三百五十八元之貸款事宜，於尚未完足陳述之後即書
      寫預留收款人簽名處，此情狀自與上開常情有違，再者該段內容之敘述書寫字
      體與上述有關「（此款係本人甲○○貸款給精銳電腦王子賢之利息，暫請乙○
      ○代墊）九十、十一、二十已收。」之字體，在字跡上亦有明顯大小之差異，
      從而，足認上訴人既自陳該「收款與證明」單係其同日所簽立，惟如前所述，
      若以肉眼觀諸即可明顯得知字體大小分為三個型式，況且對於整個分段敘述之
      事實，並未如同一般人之記載方式為之，另上訴人抗辯伊僅代為轉匯款項並未
      從中牟利，故不可能與被上訴人有借貸關係云云，但如上訴人所言「僅係證明
      被上訴人自精銳公司取得該借款支票之正當性及時效利益而已」，則上訴人為
      何未於其蓋印之處附加其他說明文字，以示區別，再者若如上訴人所抗辯係被
      上訴人與訴外人精銳公司王子賢之借貸關係，為何由上訴人出面交付系爭支票
      並匯入其帳戶內，至於上訴人主張並未從中牟利即匯款予訴外人精銳公司，縱
      使屬實，亦僅能證明其與訴外人精銳公司王子賢之關係，尚難據此認定借貸關
      係存在於被上訴人與訴外人精銳公司間，又上訴人復提出精銳公司王子賢出具
      之之字據，惟該字據僅記載「：：自九十年九月五日起，陸續向本人乙○○借
      錢運轉利息部分，今只陸續以伍百張精銳電腦股份有限公司的股票抵帳：：」
      等字樣，但此若為真實亦僅能證明上訴人與訴外人精銳公司王子賢有借貸關係
      ，自難依此認定系爭該筆借貸存在於被上訴人與訴外人精銳公司王子賢之間，
      執之，上訴人據此抗辯該筆借貸關係存在於訴外人精銳公司王子賢與被上訴人
      乙節，要難採信。
    (三)第按在票據上簽名者，依票上所載文義負責，票據法第五條第一項定有明文，
      凡在票據背面或其黏單上簽名而形式上合於背書之規定者，即應負票據法上背
      書人之責任，縱令非以背書轉讓之意思而背書，其內心之意思，非一般人所能
      知或可得而知，為維護票據之流通性，仍不得解免背書人之責任，此觀諸最高
      法院六十三年度第六次民庭推總會決議(七)甚明，本件上訴人對於系爭支票背面
      上之印文係由其所蓋用乙節並不爭執，且被上訴人亦將款項匯入上訴人在板橋
      市農會之帳戶內，已如前所述，故對於票據上所載文義負責之人，在票據上簽
      名或蓋章二者備其一，即足發生效力，上訴人既自認印章為真正，上訴人復未
      提出確切反證證明在系爭支票背面之印文非出自於背書之意思，揆諸前開說明
      ，上訴人自不得空言非基於背書為詞，即推翻為系爭支票之背書行為。
肆、綜上所述，在票據上簽名者，依票上所載文義負責，又支票背書人應照支票文義
    擔保付款，而發票人、背書人對於執票人連帶負責，執票人向支票債務人行使追
    索權時，得請求自為付款提示日起之利息，如無約定利率者，依年利百分之六計
    算，從而被上訴人主張系爭支票係經上訴人背書應負票據責任之事實，堪予採信
    ，上訴人所辯為不足採，是被上訴人本於票據法律關係，請求上訴人給付一百一
    十四萬二千三百五十八元及自九十一年六月二十九日起至清償日止，按週年利率
    百分之六計算之利息，委有理由，應予准許，原審據此為被上訴人勝訴之判決，
    並依職權宣告假執行，於法並無違誤，上訴意旨猶執前詞指摘原判決不當，求予
    廢棄改判，為無理由，應駁回其上訴。
伍、本件事證已臻明確，兩造其餘攻擊防禦方法及證據經本院詳予審酌，核與判決結
    果不生影響，不再逐一論述，併此敘明。
陸、據上論結，本件上訴為無理由，依民事訴訟法第四百三十六條之一第三項、第四
    百四十九條第一項、第七十八條，判決如主文。
中      華      民      國    九十二    年      四      月    二十二    日
                                        民事第四庭審判長法  官  林勤綱
                                                        法  官  周玫芳
                                                        法  官  陳博文
右為正本係照原本作成
不得上訴
中      華      民      國    九十二    年      四      月    二十二    日
                                                        書記官  蔡嘉萍


司法院資訊處製作；財團法人民間司法改革基金會備份。
